【裁判字號】    99,家上,47
【裁判日期】    991130
【裁判案由】    離婚等
【裁判全文】
臺灣高等法院高雄分院民事判決          99年度家上字第47號
上  訴  人  乙○○
訴訟代理人  康進益律師
被上訴人    甲○○
訴訟代理人  郭清寶律師
            鍾靚凌律師
上列當事人間請求離婚等事件，上訴人對於民國99年6 月29日臺
灣高雄地方法院99年度婚字第119 號第一審判決提起上訴並為訴
之追加，本院於99年11月17日言詞辯論終結，判決如下：
    主  文
上訴及追加之訴均駁回。
第二審訴訟費用由上訴人負擔。
    事實及理由
一按婚姻無效、確認婚姻成立或不成立、撤銷婚姻、離婚或夫妻
  同居之訴，得合併提起，或於第一審或第二審言詞辯論終結前
  ，為訴之變更、追加或提起反訴，民事訴訟法第572 條第1 項
  定有明文。本件上訴人起訴時請求依民法第1052條第1 項第3
  款及同條第2 項之規定判決准與被上訴人離婚，上訴後追加依
  民法第1052條第1 項第6 款事由請求離婚，乃合於上開規定，
  自應准許。
二上訴人起訴主張：兩造於民國90年12月7 日結婚，育有丙○○
  （○○年○ 月○○日生，身分證統一編號Ｚ000000000），約定以上
  訴人婚前購買坐落高雄市三民區○○路○○○號房地為婚後住所
  ，被上訴人並在該處經營水電行。詎被上訴人婚後沉迷網路線
  上遊戲，常藉故不工作，家中生計多靠上訴人從事不動產仲介
  收入維持，兩造也因經濟問題經常發生爭吵，被上訴人即持物
  品丟擲上訴人。嗣於96年8 月14日被上訴人又因細故毆打上訴
  人臉頸部，上訴人乃離家暫與胞姊同住約3、4個月後，被上訴
  人表示懺悔，上訴人始返家。惟被上訴人仍無心工作並積欠管
  理費及健保費，復經常與上訴人爭吵，上訴人再於97年11月返
  回娘家暫住，但不時前往探視丙○○。因上訴人事前已通知被
  上訴人將協同丙○○外出，乃於98年4 月25日中午前往○○路
  住處欲帶丙○○離開時，被上訴人竟動手毆打上訴人左手臂及
  頸部，且持刀作勢要殺上訴人，上訴人驚慌逃出，未及穿鞋即
  向派出所報案。上訴人實不堪被上訴人同居之虐待，另被上訴
  人於98年4 月25日有意圖殺害上訴人之情事，且兩造婚姻已難
  維持，為此依民法第1052條第1項第3款、第6款及同條第2項規
  定訴請離婚。兩造所生未成年子女丙○○尚未成年，自小皆由
  上訴人照顧，與上訴人互動良好，上訴人有正常工作與固定收
  入及居住處所，故請求將兩造所生子女權利義務之行使由上訴
  人任之。就反訴部分則以：上訴人因家庭經濟問題多次與被上
  訴人爭吵並遭暴力相向，於97年11月間離家後即未再與被上訴
  人同住，被上訴人從未要求上訴人返家，兩人分居迄今已逾一
  年，故上訴人有拒絕同居之正當事由等語置辯。求為判決：（一）
  准上訴人與被上訴人離婚。（二）對於兩造所生未成年子女丙○○
  權利義務之行使及負擔由上訴人任之。（三）被上訴人之反訴駁回
  。（原審為上訴人全部敗訴之判決，並命上訴人應與被上訴人
  同居，經上訴人聲明不服）於本院聲明：（一）原判決廢棄。（二）准
  上訴人與被上訴人離婚。（三）對於兩造所生未成年子女丙○○權
  利義務之行使及負擔由上訴人任之。（四）被上訴人在第一審之反
  訴駁回。
三被上訴人則以：坐落高雄市三民區○○路○○○ 號房地係兩造共
  同出資合購，其後貸款由被上訴人經營水電行之收入支付；又
  被上訴人在下班閒暇之時上網玩線上遊戲，但未迷玩；上訴人
  曾從事不動產仲介工作，但每月收入微薄，不足分擔家計；被
  上訴人更未曾因家中經濟問題與上訴人發生爭執或向上訴人砸
  物，亦未對上訴人暴力相向。兩造於96年8 月14日深夜12點多
  爭吵，非因金錢而係上訴人不滿被上訴人打電玩，上訴人欲以
  電話騷擾被上訴人家人，被上訴人為阻止而搶電話時被抓傷，
  始推開上訴人，並無出手毆打上訴人。嗣上訴人離家與其胞姊
  同住約3、4個月後，因投資外匯被騙走新臺幣（下同）24萬元
  ，才央被上訴人將其接回。被上訴人為維持每月5、6萬元之生
  活開銷，從未懈怠工作，所得又交與上訴人管理使用，詎上訴
  人未繳納住處管理費及健保費，並非被上訴人無資力負擔。上
  訴人因欲外出工作，不願與被上訴人共同經營水電行，才常藉
  故離家，且丙○○平時均由被上訴人照顧，因此對被上訴人依
  賴性高，非被上訴人阻止上訴人探視。又於98年4 月25日上訴
  人欲帶離丙○○，而其日前因濕疹不適，故遭被上訴人拒絕，
  兩造因而發生爭執，但被上訴人未傷害上訴人。亦即被上訴人
  未有虐待上訴人之事由，而係上訴人經常無故離家，棄子女及
  被上訴人於不顧等語置辯。另反訴主張：被上訴人未對上訴人
  施以家庭暴力行為，亦未藉故不工作，讓上訴人單獨負擔家中
  經濟，詎上訴人於97年11月間無故離開兩造婚後住所地，拒不
  履行同居義務，顯無不能同居之正當理由，為此請求上訴人應
  履行同居義務等語。於本院聲明如主文所示。
四兩造所不爭執之事項：
（一）兩造於90年12月7 日結婚，育有丙○○（○○年○ 月○○日生，身
  分證統一編號Ｚ000000000），約定以高雄市三民區○○路○○○
  號房地為婚後住所，被上訴人並在該處經營水電行。
（二）上訴人曾於96年8 月間離家3 、4 個月，復於97年11月返回娘
  家居住至今，嗣兩造於98年4 月25日因上訴人欲協同丙○○外
  出而發生爭執。
（三）上訴人於98年4 月25日以遭被上訴人傷害為由向原審法院聲請
  核發保護令，因證據不足遭駁回；上訴人又對被上訴人提出98
  年4 月25日傷害告訴，亦因查無積極證據，業經不起訴處分確
  定。
（四）上訴人自92年起迄94年止有股利所得分別為519 元、16,065元
  、34,635元，被上訴人在該時期之92年有薪資所得19萬元、93
  年營利所得7127元、94年營業所得73,308元；上訴人於95年除
  有股利所得外，尚有租賃所得18,000元、營利所得（杰林加水
  站）10,368元，合計47,294元，當年度被上訴人營業所得為73
  ,308元；上訴人於96年有薪資所得165,079 元、97年有薪資所
  得28萬元，被上訴人於96年除有營業所得外尚有財產交易所得
  共計108,971 元、97年有營業所得為71,109元；兩造於98年度
  均無營業或薪資所得。
五協商整理兩造爭點如下：
（一）被上訴人是否自婚後即常持物品丟擲上訴人、於96年8 月14日
  因細故毆打上訴人臉頸部、於98年4 月25日毆打上訴人左手臂
  及頸部，致上訴人受有不堪同居之虐待，並在○○路住處持刀
  意圖殺害上訴人，而上訴人得請求判決離婚及拒絕履行同居義
  務？
（二）兩造分居迄今已逾一年、個性不和、感情已破裂，是否為重大
  難以維持婚姻之事由？若是，可歸責於何人？上訴人得否請求
  判決離婚？
（三）若兩造離婚，則對於兩造所生未成年子女丙○○權利義務之行
  使及負擔由何人任之、扶養費之分擔及探視方式為何，始符合
  其最佳利益？
六被上訴人是否自婚後即常持物品丟擲上訴人、於96年8 月14日
  因細故毆打上訴人臉頸部、於98年4 月25日毆打上訴人左手臂
  及頸部，致上訴人受有不堪同居之虐待，並在○○路住處持刀
  意圖殺害上訴人，而上訴人得請求判決離婚及拒絕履行同居義
  務？
（一）按夫妻之一方受他方不堪同居之虐待，固得請求離婚，惟請求
  離婚之原告對於此項虐待事實，除依法律規定無庸舉證外，應
  負舉證之責任。至法院是否行使民事訴訟法第288 條所定調查
  證據之職權，應依法院自由意思決定之。又民法第1052條第3
  款所謂不堪同居之虐待，係指予以身體上或精神上不可忍受之
  痛苦，致不堪繼續同居者而言，如非客觀的已達於此程度，不
  容夫妻之一方，以主觀之見解，任意請求與他方離婚。若夫妻
  間偶爾失和毆打他方，致令受有微傷，如按其情形尚難認為不
  堪同居之虐待者，不得認他方之請求離婚為有正當理由，最高
  法院37年上字第6882號、34年上字第3968號、20年上字第2341
  號判例要旨可資參照。次按夫妻之一方，有意圖殺害他方者，
  他方得向法院請求離婚，民法第1052條第1 項第6 款亦定有明
  文。惟為此主張者，乃需舉證以實其說，自不待言。
（二）經查：兩造於90年12月7 日結婚，育有丙○○，約定以高雄市
  三民區○○路○○○ 號房地為婚後住所，被上訴人並在該處經營
  水電行。嗣上訴人曾於96年8 月間離家3、4個月一節，為兩造
  所不爭執（見本院卷第72頁至第73頁、第114 頁），並有戶籍
  謄本在可稽（見原審卷第28頁），而上訴人主張其於96年8 月
  間離家3、4個月，係因於96年8月14日凌晨0時30分在上開住處
  遭被上訴人毆打，並以該日受理家庭暴力事件驗傷診斷書、高
  雄市政府警察局三民二分局處理家庭暴力與兒少保護案件調查
  紀錄表為憑（見原審卷第11頁至第14頁）。惟該驗傷診斷書僅
  載上訴人之臉頸部有打撞挫傷（contuse ），又依上訴人向警
  員陳述並勾選之處理家庭暴力與兒少保護案件調查紀錄表所示
  ，該次為被上訴人徒手攻擊造成，發生原因為個性不合、生活
  習慣不合，且在此之前被上訴人未曾向上訴人施暴，並無受家
  庭暴力之急迫危險，亦無需聲請保護令，也毋庸後續協助，而
  未勾選被上訴人有慣常虐待、曾對上訴人恐嚇辱罵及其他精神
  不法侵害等情，有高雄市政府警察局三民二分局處理家庭暴力
  與兒少保護案件調查紀錄表在卷可佐（見原審卷第13頁至第14
  頁），足認兩造自90年12月7 日結婚後，始於96年8 月14日凌
  晨零時30分因個性、生活習慣不合第一次起衝突，被上訴人並
  無婚後即常持物品丟擲上訴人之家暴行為，且被上訴人無再行
  施暴之危險，致上訴人認為無需聲請保護令及接受警方或家暴
  中心協助之必要。佐以被上訴人表示兩造於96年8 月14日深夜
  12點多（應是零時30分）爭吵，非因金錢而係上訴人不滿被上
  訴人打電玩，上訴人欲以電話騷擾被上訴人家人，被上訴人為
  阻止而搶電話時被抓傷，始推開上訴人，並無出手毆打上訴人
  等語，乃合於上訴人向警局陳述兩造因個性、生活習慣不合起
  衝突，所受傷害為被上訴人徒手造成一情，亦與驗傷診斷書記
  載上訴人之臉頸部有打撞挫傷（contuse ）相符，足認上訴人
  於兩造第一次失和衝突受傷，應係被上訴人推撞上訴人所致微
  傷，且為偶發事故，並非兩造常因經濟問題經常發生爭吵，被
  上訴人即持物品丟擲上訴人，對上訴人慣常施以家庭暴力。
（三）次查：上訴人於96年8 月間離家3、4個月後，復於97年11月返
  回娘家居住至今，嗣兩造於98年4 月25日因上訴人欲協同丙○
  ○外出而發生爭執一節，為兩造所不爭執（見本院卷第72頁至
  第73頁、第114 頁），而上訴人第二次離家僅因兩造為丙○○
  穿著之外出服意見不一，未經被上訴人同意，即自行離去一情
  ，亦據兩造陳述明確（見本院卷第65頁），核與上訴人於98年
  4 月25日第二次向警局報案發生家暴事件時，向警員陳述並勾
  選之處理家庭暴力與兒少保護案件調查紀錄表所示，在此之前
  僅96年8 月3 日因家庭暴力向警察機關請求協助，此外並無實
  施暴力行為之高雄市政府警察局三民二分局處理家庭暴力與兒
  少保護案件調查紀錄表相符（見原審98年度司暫家護字第79號
  卷第8 頁至第9 頁），足認上訴人自96年底返還至第二次離家
  迄今，被上訴人並未對上訴人施以任何暴力，上訴人則僅因意
  見不合即自行離家他去。
（四）又查：上訴人於98年4 月25日返回住處欲協長子丙○○出遊，
  因丙○○前日即同年月24日甫因皮膚過敏身體不適就醫取藥，
  被上訴人乃不願丙○○與上訴人外出，上訴人仍執意抱走丙○
  ○，被上訴人即出手搶奪丙○○，致丙○○在爭奪過程中大聲
  尖叫，被上訴人之母在場緩和兩造之爭執，並勸阻上訴人帶走
  丙○○，上訴人則忽然出口說被上訴人拿刀，被上訴人之母先
  遲疑回答「拿刀」，又接著說「…不是，我跟妳講…」，不久
  上訴人又繼續說「你拿刀，你拿刀做什麼？有夠恐怖！」，被
  上訴人之母即懷疑地詢問上訴人是否在錄音，最後出手搶走上
  訴人之錄音設備一節，業據本院勘驗上訴人提出之當日錄音光
  碟及核對檢察官於臺灣高雄地方法院檢察署98年度他字第3630
  號偵查案件勘驗內容及上訴人自行製作之譯文，有勘驗筆錄在
  卷可稽（見本院卷第56頁），並有柯適中皮膚科回函附於上開
  偵查卷可據（見臺灣高雄地方法院檢察署98年度他字第3630號
  偵查卷第41頁）。佐以證人即上訴人當時衝突後立即報案受理
  之派出所警員洪堂閔於偵查中證述：上訴人於98年4 月25日上
  午11時50分報案說被上訴人拿刀要砍她，我即隨上訴人至現場
  ，未見打鬥痕跡，亦未聽聞小孩哭鬧，或見上訴人受傷，係上
  訴人於下午3 時許來聲請家暴令時告知上臂有遭被上訴人抓傷
  ，因雙方拉扯，並出示傷勢，僅見上臂1 處些微紅色，我告訴
  她應去醫院驗傷，開立證明等語（見上開偵查卷第55頁至第56
  頁）。惟上訴人並未於當日立即驗傷，而係2 日後，即98年4
  月27日始至高市立聯合醫院驗傷，所驗之傷勢則除左上臂有皮
  下瘀血3 ×3c㎡外，左手肘內側及前臂亦有皮下瘀血、頸部有
  紅腫一節，有該日驗傷診斷書附卷可憑（見原審卷第17頁），
  上訴人並表示其於98年4 月25日向民族派出所報案後匆忙離開
  且於2 日後才驗傷，係因當日下午需至臺南上課及參加期中考
  （見上開偵查卷第57頁、本院卷第70頁），經本院質以「為何
  上訴人於98年4 月25日一進入被上訴人家中即開始錄音，於98
  年4 月27日驗傷、於98年5 月1 日起訴請求離婚以該日錄音為
  證物？既然當日有上課及考試行程，為何當日一定要至被上訴
  人住處錄音及帶走丙○○？」上訴人乃回答：因為以前回去帶
  小孩都會起爭執，所以錄音準備將來離婚時要用，當日我要帶
  他與我父母一起到台南找我兄長，計畫送我先去上課，下課後
  再去找小孩等語（見本院卷第70頁），足認上訴人因已計劃離
  婚及取得長子丙○○之監護權，而於起訴前5 天預計可取得衝
  突之錄音及協同丙○○離開，因此不顧自身當日下午需至校參
  加考試，仍執意抱走丙○○，更於錄音時口說被上訴人持刀。
  惟兩造於錄音中明顯有搶奪丙○○之行為，若被上訴人當時持
  刀，有殺害上訴人之意圖，只需口出恐嚇言詞，令上訴人放下
  丙○○即可，惟錄音過程中未聽聞被上訴人有任何恐嚇言詞。
  再者，若被上訴人持刀搶奪丙○○，其過程必然十分危險，有
  刺傷兩造及丙○○之可能，上訴人愛子心切，應會立即放下丙
  ○○以避免搶奪時誤傷，惟自錄音過程中，上訴人始終未放下
  丙○○，而是任憑丙○○在懷中尖叫，由被上訴人父母雙雙在
  旁勸上訴人放下丙○○，最後上訴人才說被上訴人拿刀有夠恐
  怖，卻仍將丙○○抱離住處，至外面騎樓（見上開偵查卷第18
  頁）。且事後受理報案警員洪堂閔立即至現場蒐證，亦未見上
  訴人所指刀械。以上訴人提起傷害告訴後於偵查中舉出當日被
  上訴人所持刀械為家中廚房使用之鋸齒狀水果刀照片（見上開
  偵查卷第48頁），上訴人與警員洪堂閔到現場時，上訴人即可
  引領洪堂閔至住處或廚房取得該刀械，惟上訴人並未為之，甚
  至於尚未提出該刀械照片前第一次偵訊時，上訴人係陳述被上
  訴人手上拿一把菜刀等語（見上開偵查卷第18頁）。依臺灣婦
  女做菜之經驗而論，菜刀係指於切割肉食之用具，與上開鋸齒
  狀水果刀供水果、蔬菜之切割迥然不同，對婦女來說，絕無誤
  認水果刀為菜刀之可能。上訴人竟前後說詞指認不一，且未能
  自自己住處指出被上訴人行兇之刀械以供警員查證，又依上開
  錄音過程明顯係兩造搶奪丙○○，上訴人卻一再說被上訴人有
  拿刀，事後再以該錄音作為聲請保護令、傷害告訴及本件離婚
  訴訟之證據，實令人無從排除上訴人為訴訟所需而故意設局錄
  音，如此自無從逕依錄音內容中上訴人所述被上訴人有「拿刀
  」等語，即認定被上訴人確有持刀及欲殺害上訴人之情事。再
  以兩造當日之衝突係上訴人執意帶走罹患皮膚過敏之丙○○，
  為被上訴人所拒，上訴人復不顧丙○○因父親即被上訴人不認
  可其離去，未回應丙○○之10數次道別，而遲疑中未與上訴人
  離開時，猶將丙○○抱走，被上訴人始出手爭奪丙○○一節，
  業經本院勘驗當日錄音光碟無訛，應認證人洪堂閔當日所見上
  訴人上臂瘀血傷勢，為兩造爭奪丙○○拉扯時，遭被上訴人所
  不慎傷及，亦屬上訴人故意招致偶發之勃谿。
（五）末查：上訴人於98年4 月25日以遭被上訴人傷害為由向原審法
  院聲請核發保護令，因證據不足遭駁回；上訴人又對被上訴人
  提出98年4 月25日傷害告訴，亦因查無積極證據，業經不起訴
  處分確定一節，為兩造所不爭執（見本院卷第72頁至第73頁、
  第114頁），並有原審98年度家護字第1003號、家護抗字第137
  號民事裁定、臺灣高雄地方法院檢察署98年度偵字第35635 號
  不起訴處分書、臺灣高等法院高雄分院檢察署99年度上聲議字
  第183 號處分書在卷可稽（見原審卷第110頁至第118頁）。且
  依證人即於98年4 月25日在場勸阻兩造衝突之被上訴人父母丁
  ○○、戊○○之證述、事後到場之上訴人之母己○○○、承辦
  警員洪堂閔之證述，均未見被上訴人持有刀械（見臺灣高雄地
  方法院檢察署98年度他字第3630號偵查卷第19頁至第20頁、第
  30頁至第31頁、第55頁至第56頁、原審98年度家護字第1003號
  卷第12頁、第43頁至第44頁），甚至兩造之子丙○○亦到庭證
  稱當日父親未拿刀子嚇母親，父親未打母親等語（見原審98年
  度家護字第1003號卷第42頁）。足認除上訴人於錄音時曾說被
  上訴人拿刀，及上訴後主張被上訴人於98年4 月25日當日有持
  刀欲砍殺上訴人外，並無其他可資佐證上訴人主張之情節。又
  若被上訴人當時確有持刀殺害上訴人之意圖，且如上訴人於聲
  請暫時保護令時所主張：被上訴人曾口罵髒話、聲稱若上訴人
  帶走丙○○即要同歸於盡等語（見原審98年度司暫家護字第79
  號卷第6 頁聲請狀、原審98年度家護字第1003號卷第2 頁暫家
  護字第79號民事暫時保護令），則上訴人當時錄音之內容應有
  該等辱罵恐嚇之言詞，惟不論是上訴人自行譯製、檢察官或本
  院勘驗錄音光碟之內容，均未有聽聞被上訴人曾口罵髒話、聲
  稱若上訴人帶走丙○○即要同歸於盡等語（見本院卷第37頁至
  第49頁、第56頁、臺灣高雄地方法院檢察署98年度他字第3630
  號偵查卷第49頁至第51頁），應認上訴人所主張被上訴人有於
  上開時地持刀意圖殺害等語，未能舉證以實其說，而不足採。
（六）綜上，兩造婚姻關係存續中，被上訴人曾因深夜口角推撞上訴
  人致其受有臉頸部2處微傷，上訴人因此離家後返家居住僅1年
  ，復因意見不合，即自行離家，再於起意離婚及爭取長子監護
  權前5 日返家，不顧被上訴人因長子罹患皮膚病拒絕其離去，
  而與被上訴人爭奪長子，再次於拉扯中不慎傷及上訴人，並非
  被上訴人故意毆打上訴人，亦即上訴人因2 次偶起之衝突受傷
  ，僅1次發生於兩造同住期間，另1次則是被上訴人不慎所致，
  此尚與客觀上已達身體上或精神上不可忍受之痛苦，致不堪繼
  續同居之程度有別。此外，上訴人復未能證明被上訴人有意圖
  殺害上訴人。是以揆諸首揭說明，自不容上訴人單方以主觀之
  見解及說詞，任意請求與被上訴人離婚。
（七）末按民法第1002條規定：「夫妻之住所，由雙方共同協議之；
  未為協議或協議不成時，得聲請法院定之。法院為前項裁定前
  ，以夫妻共同戶籍地推定為其住所」。因本件兩造夫妻關係現
  尚存續中，則兩造之婚後住所自需予以適用，且應依民法第10
  01條之規定，兩造應於婚後住所互負同居之義務。
（八）經查：兩造於90年12月7 日結婚後即設共同戶籍地於高雄市三
  民區○○路○○○ 號並辦理結婚登記，且約定以上開設籍房地為
  婚後住所一節，為兩造所不爭執（見本院卷第72頁、第114 頁
  ），並有戶籍謄本在卷可憑（見原審卷第28頁）。佐以上訴人
  自承其遷居至娘家，係因兩造對丙○○出門所著外衣意見不合
  吵架，上訴人即未經被上訴人同意即自行離家等語（見本院卷
  第65頁），足認上訴人僅因細故即自行離開兩造共同約定之婚
  後住所。再佐以在此次離家前，兩造婚後僅曾於96年8 月14日
  凌晨零時30分因個性、生活習慣不合起衝突1 次，且被上訴人
  無再行施暴之危險，致上訴人認為無需聲請保護令及接受警方
  或家暴中心協助之必要，另兩造同居期間，被上訴人並無何致
  上訴人不堪同居之精神或身體虐待，業如上述，上訴人竟恣意
  離家近2 年，顯有違夫妻應以永久共同生活為目的，而互負履
  行同居之義務。是以依上揭規定，被上訴人請求上訴人返回婚
  後住所履行同居之義務，自屬於法有據。上訴人拒絕履行同居
  義務，則尚不足採。
七兩造分居迄今已逾一年、個性不和、感情已破裂，是否為重大
  難以維持婚姻之事由？若是，可歸責於何人？上訴人得否請求
  判決離婚？
（一）按民法第1052條第2 項規定：有前項以外之重大事由，難以維
  持婚姻者，夫妻之一方得請求離婚。但其事由應由夫妻之一方
  負責者，僅他方得請求離婚。上開法條所稱「有前項以外之重
  大事由，難以維持婚姻者」，係以婚姻是否已生破綻而無回復
  之希望為其判斷之標準。而婚姻是否已生破綻無回復之希望，
  則應依客觀之標準，即難以維持婚姻之事實，是否已達於倘處
  於同一境況，任何人均將喪失維持婚姻之意願而定。次按民法
  第1052條第2 項但書所規定難以維持婚姻之重大事由應由夫妻
  之一方負責者，僅他方得請求離婚，乃因如肯定有責配偶之離
  婚請求，無異承認恣意離婚，破壞婚姻秩序，且有背於道義，
  尤其違反自己清白（clean hands ）之法理，有欠公允，同時
  亦與國民之法感情及倫理觀念不合，因而採消極破綻主義。故
  於重大事由責任較重之一方，應不得向責任較輕之他方請求離
  婚。（參見最高法院97年度台上字第2341號判決）
（二）經查：上訴人僅因偶發細故衝突即離家逾年，且為達離婚之目
  的，不僅預先錄音，尚且提出保護令及刑事告訴案件一節，已
  如上述，而兩造於上訴人離家期間僅曾為探視丙○○，始與被
  上訴人聯絡，縱上訴人轉換全民健保、領取住處火災保險金，
  均未曾知會被上訴人一節，亦為兩造所不爭執（見本院卷第63
  頁至第66頁），足認上訴人自行離開兩造婚後住所地，僅偶而
  聯絡，復向被上訴人提出離婚、保護令、傷害告訴，終致兩造
  感情轉薄、對簿公堂互相指摘而無法維繫婚姻，則此實係上訴
  人以自己主觀認知，主動不願維繫婚姻所為。縱認被上訴人於
  兩人相處時未能察覺雙方爭吵、自己曾傷害上訴人之言行，已
  致上訴人對婚姻感情生變，無欲繼續維持，並於上訴人長期離
  家期間未能積極瞭解其不願返家之原因，及尋求改善婚姻關係
  之方法，而就婚姻無法維繫亦有可歸責之處。惟上訴人未能於
  離家前適時告知被上訴人其感受，共同尋求改善婚姻關係之方
  式，反而於因細故爭吵時即自行離家他住長達2 年，又為離婚
  蒐證，引起事端，自應認係上訴人悖於道義，違反自己清白之
  法理，因此被上訴人可歸責之程度應較上訴人為輕。則揆諸上
  揭說明，上訴人自不得依民法第1052條第2 項之規定請求判決
  離婚。
八若兩造離婚，則對於兩造所生未成年子女丙○○權利義務之行
  使及負擔由何人任之、扶養費之分擔及探視方式為何，始符合
  其最佳利益？
  經查：因上訴人主張有與被上訴人離婚之各款事由，均不足採
  ，且被上訴人請求上訴人履行同居義務，於法有據，業如前述
  ，兩造既未准予離婚，則本院自無庸再行審酌對於兩造所生未
  成年子女丙○○權利義務之行使及負擔由何人任之、扶養費之
  分擔及探視方式為何，始符合其最佳利益。
九綜上所述，上訴人主張本於民法第1052條第1 項第3 款、第2
  項之規定，請求准與被上訴人離婚，為無理由，不應准許。原
  審為上訴人敗訴之判決，並無不合。另被上訴人反訴主張本於
  民法第1001條之規定，請求上訴人返回婚後住所履行同居之義
  務，為有理由，應予准許。是則原判決為上訴人敗訴之判決，
  經核於法亦無不合。上訴意旨指摘原判決不當，求予廢棄改判
  ，均無理由，應予駁回。另上訴人追加本於民法第1052條第1
  項第6 款規定，請求判決離婚，亦無理由，併予駁回。
十據上論結，本件上訴及追加之訴為無理由，依民事訴訟法第44
  9條第1項、第78條，判決如主文。
中    華    民    國    99    年    11    月    30    日
                            民事第四庭
                                審判長法官  黃科瑜
                                法      官  林紀元
                                法      官  謝靜雯
以上正本證明與原本無異。
如對本判決上訴，須於判決送達後20日內向本院提出上訴狀，其
未表明上訴理由者，應於上訴後20日內向本院提出上訴理由書（
均須按他造當事人之人數附繕本）。上訴時應提出委任律師或具
有律師資格之人之委任狀，並依附註條文規定辦理。如委任律師
提起上訴者，應一併繳納上訴審裁判費。
中    華    民    國    99    年    11    月    30    日
                                書  記  官  楊茱宜
附註：
民事訴訟法第466 條之1 ：
對於第二審判決上訴，上訴人應委任律師為訴訟代理人，但上訴
人或其法定代理人具有律師資格者，不在此限。
上訴人之配偶、三親等內之血親、二親等內之姻親，或上訴人為
法人、中央或地方機關時，其所屬專任人員具有律師資格並經法
院認適當者，亦得為第三審訴訟代理人。
第1 項但書及第2 項情形，應於提起上訴或委任時釋明之。





司法院資訊處製作；財團法人民間司法改革基金會備份。
